臺灣士林地方法院民事判決　九十年度重訴字第二八八號
　　原　　　告　丙○○
　　被　　　告　甲○○
　　　　　　　　乙○○○
右當事人間請求返還買賣價金等事件，本院判決如左：
    主    文
被告甲○○應給付原告新台幣貳仟壹佰萬元，暨其中陸佰萬元自民國九十年一月十日
起、玖佰萬元自民國九十年二月九日起、陸佰萬元自民國九十年三月八日起，均至清
償日止按年息百分之五計算之利息。
被告乙○○○應將坐落台北市○○區○○段二小段第四一九地號土地面積二八六．七
○平方公尺所有權全部及門牌號碼為台北市○○區○○路三五三巷廿七號貳層樓住家
用加強磚造建物第一層面積一七三．九一平方公尺，第二層面積一四七．五五平方公
尺及附屬建物陽台面積一八．八三平方公尺，平台面積一八．八三平方公尺（建號士
林區○○段○○段二○○○六）所有權全部於九十年二月七日以夫妻贈與為原因所為
之所有權移轉登記予以塗銷回復為被告甲○○所有。
本判決第一項於原告以新台幣柒佰萬元為被告甲○○供擔保後，得假執行。但被告甲
○○如於假執行程序實施前，以新台幣貳仟壹佰萬元為原告預供擔保，得免為假執行
。
原告其餘之訴駁回。
訴訟費用由被告甲○○負擔十分之八，被告乙○○○負擔十分之一，餘由原告負擔。
    事實及理由
一、按：「訴狀送達後，原告不得將原訴變更或追加他訴。但有下列各款情形之一者
    ，不在此限：七：不甚礙被告之防禦及訴訟之終結者。」民事訴訟法第二百五十
    五條第一項第七款著有明文。本件原告起訴僅就現在訴之聲明第一項、第三項為
    請求，嗣於民國九十年十二月七日追加訴之聲明第二項，經核其追加不甚礙被告
    之防禦及訴訟之終結，應予准許。
二、原告起訴主張：
（一）原告於九十年一月九日經力霸仲介股份有限公司忠誠加盟店（下稱力霸房屋忠
      誠店）仲介，向被告甲○○購買別墅壹棟，包括坐落台北市○○區○○段二小
      段四一六、四一七、四一九、四二一、四二二、四二三地號六筆土地及其上門
      牌為台北市○○區○○路三五三巷二七號住家用加強磚造貳層建物，連同附屬
      建物面積合計三五九．一二平方公尺及同巷四號加強磚造壹層建物面積六○平
      方公尺所有權全部，總價新台幣（以下同）六千七百五十萬元，訂有買賣契約
      。原告分別於九十年一月十日付款六百萬元、二月九日付款九百萬元、三月八
      日付款六百萬元合計付款二千一百萬元，餘款四千六百五十萬元則約定以貸款
      支付，有不動產買賣契約書可稽。
（二）按耕地之使用，應符合區域計畫法或都市計畫法土地使用分區管制之相關法令
      規定，始得辦理所有權移轉登記，農業發展條例第三十一條定有明文。經查被
      告出售予原告之前開別墅房地，其中芝蘭段二小段四一六、四一七、四二一、
      四二三地號等四筆土地地目為旱，依土地使用分區為都市計畫保護區，依前開
      法條規定，上開四筆土地即為耕地；而都市計畫法第三十三條復規定，都市計
      畫地區，得視地理形勢，使用現況或軍事安全上之需要，保留農業用地或設置
      保護區，並限制其建築使用。故上開四筆土地不能作建築使用，而必須作農業
      使用始能辦理所有權移轉登記，但因被告係將該四筆耕地作為別墅之車庫及庭
      院景觀等使用，在其上建造圍牆、泳池、車庫及種花植草，故於辦理該別墅房
      地所有權移轉登記時，未能獲得核發農業用地作農業使用之證明而全案遭士林
      地政事務所駁回。
（三）查原告願以六千七百五十萬元之超高價款向被告甲○○買受前述別墅，係因該
      別墅地點適中，面積合乎原告需求以及相關庭院、泳池等設施完全之故，然被
      告甲○○出售予原告之別墅，其中四筆土地既為耕地卻違規作為非農業使用，
      即顯然不符合農業用地作農業使用原則而牴觸農業發展條例第三十一條之規定
      ，故本件買賣不僅依民法第七十一條規定，就上開四筆土地部分該買賣契約為
      無效，且因該四筆作為別墅使用之耕地不符合農地農用之規定而不得辦理所有
      權移轉登記，故係以不能之給付為契約標的，依民法第二百四十六條第一項前
      段規定，原告與被告甲○○就該四筆土地之買賣契約同屬無效。因原告向被告
      甲○○買受之別墅，若欠缺該四筆土地，則僅為普通樓房而已，欠缺其為別墅
      之效用，而不符債之本旨，依民法第一百十一條之規定，法律行為之一部無效
      者，全部皆為無效，故全部買賣契約均為無效。又因可歸責於債務人之事由致
      給付不能者，債權人得解除其契約，民法第二百五十六條定有明文，而兩造買
      賣契約第四條第二項明定倘因證件不全需被告甲○○補辦證件時，被告甲○○
      均應無條件提供配合，本件被告甲○○本負有辦理所有權移轉登記予原告之義
      務，但在辦理所有權移轉登記時，士林地政事務所曾通知補正「非農業區非保
      護區之分區使用證明書或農業用地作農業使用證明書及承諾書」，但因被告甲
      ○○不能補正而遭駁回，故被告甲○○就其出售予原告之別墅房地，顯有不能
      辦理所有權移轉登記之法律不能之情形，依民法第二百五十六條規定，原告亦
      得解除契約，茲以本件起訴狀之送達為解除契約之意思表示。而無論買賣契約
      無效或是買賣契約解除，被告甲○○均負有回復原狀義務，被告甲○○即應將
      已收價款二千一百萬元加計自其受領時起至清償日止按法定利率計算之利息返
      還原告。
（四）另被告甲○○為節省稅負，於買賣契約訂立後，曾先行將一筆建地及建物以夫
      妻贈與方式贈與其配偶即被告乙○○○，擬再由被告乙○○○將該一筆建地及
      建物移轉登記予原告，俾其得適用自用住宅稅率，繳納土地增值稅，然實際上
      被告甲○○並無將土地建物贈與被告乙○○○之意思，其所為贈與行為係通謀
      虛偽意思表示而無效，被告甲○○自得促被告乙○○○塗銷其以夫妻贈與為原
      因之移轉登記，因其怠於請求，原告為被告甲○○之債權人自得代位請求之。
（五）按已納之土地增值稅，倘發生退還情事，原則上應以繳款通知書上所載納稅義
      務人為退還之對象；惟如該退稅款，係由權利人向稽徵機關申請代繳有案，或
      權利人能提出證明該項應退稅款，確係由權利人代為繳納並經稽徵機關查明屬
      實者，應准由代繳人辦理切結手續後，退還代繳人。有財政部七十四年六月十
      二日台財稅第一七四五一號函可稽，而財政部七十五年四月十一日台財稅第七
      五三六四三一號函更明確釋示：買受人代繳土地增值稅款之事實，經法院於確
      定判決中指明者，可由買受人辦理切結手續後，將稅款退還買受人。查兩造訂
      立本件買賣契約時，系爭房屋業遭安泰銀行查封，此觀買賣契約第十四條其他
      特別約定第一點明載「安泰銀行撤封（以謄本登記為基準）及二順位之清償證
      明文件乙方最遲於九十年一月十六日前交給代書人無誤」即明，足見兩造訂立
      買賣契約時，被告甲○○已陷於金錢債務給付不能之狀態，因此本件土地移轉
      登記應繳納之土地增值稅款一千二百萬元均係以原告給付被告甲○○之價款代
      為繳納之。上開稅款其中六百萬元於九十年三月八日由原告攜帶現金偕同被告
      至陽信商業銀行蘭雅分行代為繳納，此有買賣契約交款備忘錄第三期款備註欄
      記載「以現金支付雙方繳納稅款」可資為證，另六百萬元則係九十年三月八日
      繳款時自原告於九十年二月九日以支票交付被告之九百萬元，經被告存於陽信
      商業銀蘭之帳戶中提出，亦有支票影本一紙可證，從而本件土地增值稅款係由
      原告代為繳納之事證至為明確，茲因本件買賣契約自始無效且經原告解除，被
      告甲○○自應協同原告向台北市稅捐稽徵處士林分處辦理撤銷土地現值申請退
      還土地增值稅返還原告，爰予追加訴之聲明第二項。
（七）被告甲○○辯稱系爭旱地無法辦理所有權移轉登記，係因力霸房屋忠誠店未盡
      告知義務所致云云，惟系爭旱地無法辦理所有權移轉，係因被告甲○○將旱地
      作為別墅用地，致無法依農業發展條例規定，向主管機關取得系爭旱地作農業
      使用之證明，因此系爭旱地無法辦理所有權移轉與仲介公司是否告知無關；被
      告甲○○復辯稱除旱地以外之房地仍得移轉，買賣契約並非全部無效。然原告
      係向被告甲○○買受包括六筆土地及其上建物之別墅，該六筆土地及其上建物
      構成之別墅，如欠缺四筆旱地即不成其為別墅而不符債之本旨，而兩造就四筆
      旱地買賣既係以不能之給付為契約標的而無效，則全部買賣契約自屬無效，此
      觀之士林地政事務所係將原告申請之六筆土地及其上建物移轉登記全部予以駁
      回而非僅將四筆旱地之移轉登記申請予以退件尤無疑義；被告甲○○另又辯稱
      伊仍能將系爭房地交付原告，故縱有瑕疵原告亦不得解除契約。但原告係主張
      本件買賣契約以不能之給付為契約標的依法無效，及被告甲○○給付不能而解
      除契約作為訴訟標的之法律關係，並非主張系爭房地有瑕疵，況物之出賣人除
      負有交付標的物之義務外，尚負有使買受人取得標的物所有權之義務，被告甲
      ○○顯係不能將系爭旱地以作為別墅用地使用之狀態移轉登記予原告，此種不
      能為自始客觀不能，當然無效。
（八）兩造於訂立買賣契約時並未特別約定若有不能過戶之情形，須待不能之情形除
      去後才能過戶。
（九）並聲明請求判決：(1)被告甲○○應告給付原告二千一百萬元，暨其中六百萬元
      自九十年一月十日起、九百萬元自九十年二月九日起、六百萬自九十年三月八
      日起，均至清償日止按年息百分之五計算之利息。(2)被告甲○○應就坐落台北
      市○○區○○段二小段第四一六地號面積二四．八七平方公尺、第四一七地號
      面積一二九．二九平方公尺、第四二一地號面積二四三．九三平方公尺、四二
      二地號面積八○．一四平方公尺、四二三地號面積五六三．二三平方公尺等五
      筆土地，被告乙○○○應就同上小段四一九地號面積二八六．七○平方公尺一
      筆土地協同原告向台北市稅捐稽徵處士林分處撤銷土地現值申報及申請退還土
      地增值稅返還原告，被告甲○○依訴之聲明第一項應為之給付，在原告受領退
      還土地增值稅之範圍內免其給付責任。(3)被告乙○○○應將坐落台北市○○區
      ○○段二小段第四一九地號土地面積二八六．七○平方公尺所有權全部及門牌
      號碼為台北市○○區○○路三五三巷廿七號貳層樓住家用加強磚造建物第一層
      面積一七三．九一平方公尺，第二層面積一四七．五五平方公尺及附屬建物陽
      台面積一八．八三平方公尺，平台面積一八．八三平方公尺（建號士林區○○
      段○○段二○○○六）所有權全部於九十年二月七日以夫妻贈與為原因所為之
      所有權移轉登記予以塗銷回復為被告甲○○所有。(4)第一項請求原告願供擔保
      請宣告准予假執行。
三、被告則辯稱：
（一）系爭旱地無法辦理所有權移轉，係因力霸房屋忠誠店未盡告知義務所致：
  １、被告甲○○曾於九十年一月初委託力霸房屋忠誠店全權處理系爭被告所有之六
      筆土地及其上房屋及附屬建物之買賣事宜。被告甲○○委託力霸房屋忠誠店全
      權處理房地買賣事宜前，該店之經理李彰明先生及代書許美玲小姐曾親自前往
      買賣標的現場察看，並詳調所有權狀等買賣標的物相關資料，以力霸房屋忠誠
      店仲介之專業知識及經驗，對於買賣標的得否移轉及其程序自應知之甚詳。惟
      力霸房屋忠誠店竟從未向被告表示必須提出農用證明始得移轉旱地，甚且表示
      所有權移轉並無問題云云。嗣經該店之仲介，原告表示有意購買被告甲○○所
      有之房地，被告甲○○斯時即已告知原告前開六筆士地中有四筆為旱地，並經
      原告親至現場瞭解現況，雙方始於九十年一月四日與原告簽訂契約。然被告甲
      ○○與原告簽約並繳納應繳之增值稅後，力霸房屋忠誠店始告知旱地部份因未
      檢附農業使用證明而無法辦理過戶。
  ２、按「因可歸責於經紀人之事由不能履行委託契約，致委託人受損害時，由該經
      紀業負賠償責任。」、「經紀業因經紀人員執行仲介或代銷業務之故意或過失
      致交易當事人受損害者，該經紀業應與經紀人員負連帶賠償責任。」不動經紀
      管理條例第二十六條第一項、第二項定有明文。由前述可知，被告甲○○因信
      賴力霸房屋忠誠店之專業知識及經驗，始將系爭房地之買賣事宜委由其全權處
      理，然力霸房屋忠誠店卻始終未告知旱地須檢附農用證明始能移轉，甚且表示
      所有權移轉並無問題，致系爭旱地無法過戶，故本件房地買賣中之旱地無法完
      成過戶，與力霸房屋忠誠店未盡告知義務實有密切關連，亦即應有可歸責於力
      霸房屋忠誠店之事由致旱地無法移轉，而並非被告甲○○有意違反農業發展條
      例之結果。
（二）被告甲○○與原告簽約後，即將房屋鑰匙交付原告，並依約準備一切過戶證件
      資料交予力霸房屋忠誠店辦理產權移轉登記事宜，且繳納應繳之增值稅，惟因
      力霸房屋忠誠店之過失，致旱地無法移轉，而無法完全履行雙方之買賣契約，
      惟系爭買賣標的中，僅有四筆土地屬於旱地（即台北市○○區○○段二小段四
      一六、四一七、四二一、四二三號地號），其餘二筆土地則為仍得辦理移轉之
      建地（即台北市○○區○○段二小段第四一九、四二二號地號），且其上建物
      （門牌號碼台北市○○區○○路三五三巷二七號二層建物連同附屬建物，及台
      北市○○區○○路三五三巷四號一層建物）亦得辦理移轉，並非屬「不能之給
      付」，故原告據以主張全部契約無效，實無理由。
（三）本案無民法第二百四十六條第一項前段給付不能之問題：
　１、「茲所謂不能之給付，係指客觀之不能，且係自始之不能給付而言。若其給付
　　　係主觀之不能，或嗣後之不能，則屬契約能否履行，債務人應否負給付不能責
　　　任，而非契約是否有效問題。」有最高法院七十三年度台上字第二三九二號判
　　　決可稽。且依民法第二百四十六條第一項但書「若其不能情形可以除去，而當
　　　事人訂約時並預期於不能之情形除去後為給付者，其契約仍為有效」之立法意
　　　旨，主要是倘於契約成立之同時，其內容即已確定無法實現者，此種契約因為
　　　毫無意義，故應歸於無效，然而倘該契約仍有一絲一毫履行之可能時，則非無
　　　效。
　２、查本案系爭買賣標的中，雖有四筆土地屬於旱地，須取得農用證明後始得辦理
　　　移轉登記，惟其餘二筆土地係屬「建地」，仍得辦理移轉，且其上建物，亦得
　　　辦理移轉，並無「自始客觀不能給付」之情形存在，故與民法第二百四十六條
　　　第一項前段所定「以不能之給付為契約標的」之要件不符，原告據以主張契約
　　　無效，實無理由。
  ３、況且，系爭四筆旱地僅係「暫時」無法過戶，蓋倘系爭旱地「自始不能」移轉
      者，則士林地政事務所亦不會先行通知被告「補正」農用證明書及承諾書，既
      有「補正」之可能，則不能之情形即可除去，並非永久客觀確定之不能。故系
      爭四筆旱地確實有移轉之可能，僅須取得農用證明，即得立刻辦理過戶。
  ４、被告甲○○當時辦理過戶時未檢附相關農用證明之原因，實係因與力霸房屋忠
      誠店未盡告知義務所致，而士林地政事務所通知被告補正時，被告甲○○曾建
      議將旱地上之花園、游泳池、車庫拆除，回復農用狀態，以便取得農用證明辦
      理移轉，原告對此雖表同意，然因對於擋土牆所在之旱地取得方式並不同意，
      致被告甲○○無法補正相關文件，辦理農用證明。既然原告同意將花園、游泳
      池、車庫拆除，回復農用狀態，顯見本件買賣標的並非自始客觀不能，最多僅
      是主觀不能之問題，其不能之情形可以除去，依最高法院八十年度台上字第一
      一三七號判決意旨，本件買賣契約仍為有效。
（四）原告稱被告甲○○於訂立買賣契約時，已陷於金錢債務給付不能之狀態，因此
      本件土地移轉登記應繳納之土地增值稅一千二百萬元「均係以原告給付被告之
      （買賣）價款代為繳納之」進而追加訴之聲明第二項，惟原告雖給付被告甲○
      ○買賣價金二千一百萬元，然被告甲○○是否確實以原告給付之價金中原封不
      動取出一千二百萬元繳納土地增值稅，未見原告舉證證明。而原告提出之原證
      七僅能證明原告曾給付被告甲○○九百萬元及六百萬元之事實，而無法證明被
      告甲○○係以該二筆金錢給付土地增值稅，故原告所稱被告甲○○係以其給付
      之買賣價金「代繳」土地增值稅，並非實在。
（五）買賣契約訂立後，係為以自用住宅稅率辦理土地增值稅節稅之故，始將部分房
      地先行以夫妻贈與為由，移轉所有權予被告乙○○○。
（六）並聲明請求判決：(1)原告之訴駁回及假執行之聲請均駁回。(2)如受不利之判決
      ，願供擔保請准免假執行。
四、原告主張伊於九十年一月九日經力霸房屋忠誠店仲介，向被告甲○○購買別墅壹
    棟，包括坐落台北市○○區○○段二小段四一六、四一七、四一九、四二一、四
    二二、四二三地號六筆土地及其上門牌為台北市○○區○○路三五三巷二七號住
    家用加強磚造貳層建物，連同附屬建物面積合計三五九．一二平方公尺及同巷四
    號加強磚造壹層建物面積六○平方公尺所有權全部，其中芝蘭段二小段四一六、
    四一七、四二一、四二三地號等四筆土地地目為「旱」，同段四一九、四二二二
    筆地號土地地目則為「建」，總價六千七百五十萬元，原告分別於九十年一月十
    日付款六百萬元、二月九日付款九百萬元、三月八日付款六百萬元合計付款二千
    一百萬元，餘款四千六百五十萬元則約定以貸款支付；另被告甲○○為節省稅負
    ，於買賣契約訂立後，曾先行將一筆建地及建物以夫妻贈與方式贈與其配偶即被
    告乙○○○，擬再由被告乙○○○將該一筆建地（即台北市○○區○○段二小段
    四一九地號土地）及建物（台北市○○區○○段二小段二０００六建號，門牌號
    碼台北市○○區○○路二五三巷二七號）移轉登記予原告，俾其得適用自用住宅
    稅率，繳納土地增值稅。嗣於辦理前開房地所有權移轉登記時，因前開四筆旱地
    係屬耕地，須取得農業用地作農業使用之證明始可辦理移轉登記，惟前開四筆旱
    地則由被告甲○○作為圍牆、泳池、車庫及花園使用而無法取得農業使用證明，
    致移轉所有權登記案件遭士林地政事務所駁回等情，業據提出土地登記謄本六件
    、建物登記謄本二件、不動產買賣契約書、台北市政府都市發展局土地使用分區
    及公共設施用地證明書、台北市士林地政事務所土地登記案件補正通知書、駁回
    通知書各一件為證，且為被告所不否認，應堪信為真實。
五、按物之出賣人，負交付其物於買受人，並使其取得所有權之義務，民法第三百四
    十八條第一項著有明文。又不動產物權，依法律行為而取得、設定、喪失、及變
    更者，非經登記，不生效力，民法第七百五十八條亦有明定。故買賣業經登記之
    不動產所有權，出賣人自負有交付該不動產及移轉所有權登記之義務。本件辦理
    所有權移轉登記時既因其中芝蘭段二小段四一六、四一七、四二一、四二三地號
    等四筆土地地目為「旱」，應作農業使用惟未為農業使用，致無法取得農業使用
    證明，而無法辦理所有權移轉登記，依社會通常觀念，出賣人應為之給付，已不
    能依債之本旨實現，且導致該「不能給付（所有權移轉登記）」之情形（即應作
    農業使用之土地未為農業使用），係在買賣之債權行為成立時，即已潛在並確定
    者，自堪認前開四筆旱地部分確有給付不能之情。被告甲○○雖辯稱該「農業使
    用證明」可以補正，並願以先行拆除前開四筆旱地上之花園、游泳池俾取得農業
    使用證明以讓土地房屋順利過戶，原告待過戶後再行回復花園、泳池景觀、設施
    之情，來完成出賣人應負之移轉所有權登記義務，惟兩造買賣契約之標的為包括
    大筆土地、建物及附屬建物、花園、泳池等設施及景觀之別墅，而社會通念中購
    買別墅之目的係為居住之豪華舒適、景觀及休閒設施之享受，原告於買受系爭包
    括六筆土地及二筆建物之整體別墅產品時，當無將部分空間充作農業使用之預期
    ；況被告甲○○拆除泳池、花園設施後，縱移轉所有權登記並交付買賣標的物予
    原告，其履行亦不符合債之本旨，被告辯稱「可以補正」云云，實屬無稽。惟本
    件系爭四筆旱地既可能於取得農業證明後移轉所有權登記，則尚非自始、客觀絕
    無履行之可能，僅其履行不合乎兩造約定之本旨，自不能遽解為契約無效。
六、被告甲○○雖另辯稱本件無法辦理所有權移轉登記係肇因於仲介公司即力霸房屋
    忠誠店未盡告知義務所致，非可歸責於被告甲○○云云，惟土地不能過戶之根本
    原因係農地非作農業使用，縱力霸房屋忠誠店予以告知，亦無解於未為農業使用
    之旱地無法辦理所有權移轉登記之本質，故所有權移轉登記之所以不能履行，實
    非不可歸責於被告。按因可歸責於債務人之事由，致給付不能者，債權人得請求
    賠償損害。前項情形，給付一部不能者，若其他部分之履行，於債權人無利益時
    ，債權人得拒絕該部之給付，請求全部不履行之損害賠償，民法第二百二十六條
    著有明文。而債權人於有民法第二百二十六條規定之情形時，得解除其契約；契
    約解除時，當事人雙方回復原狀之義務，除法律另有規定或契約另有訂定外，依
    左列之規定：一、由他方所受領之給付物，應返還之。二、受領之給付為金錢者
    ，應附加自受領時起之利息償還之。民法第二百五十六條、第二百五十九條第一
    、二款亦有明定。本件買賣標的物雖係土地六筆、建物二筆，惟該八筆不動產構
    成之整體之別墅產品，若除去任何一部分，即與原告原本買受時之預期不同，而
    無法為整體之利用，縱就可以過戶之二筆建地及二筆建物部分辦理所有權移轉登
    記，該部分之履行對原告亦不生任何利益，自堪認本件契約之標的已全部給付不
    能。則原告依民法第二百二十六條、第二百五十六條之規定，於起訴狀為解除契
    約之意思表示，並經被告甲○○受領，則其依民法第二百五十九條規定請求契約
    相對人即被告甲○○應告給付原告二千一百萬元，及均自受領日即其中六百萬元
    自九十年一月十日起、九百萬元自九十年二月九日起、六百萬自九十年三月八日
    起，均至清償日止，按年息百分之五計算之利息，即非無理由。
七、原告另主張本件已繳納土地增值稅一千二百萬元，該筆稅款均係由原告代被告甲
    ○○繳納之情，被告就已繳納土地增值稅款之數額固不爭執，惟否認係由原告代
    為繳納。按所謂「買受人代繳土地增值稅」，應係指買受人直接繳納稅款予稅捐
    機關，所代繳數額再直接自買賣價金中扣除之情形而言，因買受人非土地增值稅
    之繳款義務人，此變態情形通常應有特別約定，並明示代繳之期限、方法、扣除
    之計算方式，否認不啻侵害出賣人得自由選擇繳納時間、方式之權利；至買受人
    將買賣價金直接交付出賣人，再由出賣人將價金之一部或全部用以繳納稅款，則
    屬出賣人自行履行其公法上繳納稅款之義務，並將已收受之買賣價金為自由運用
    ，尚非可認為係買受人代繳土地增值稅，合先敘明。經查：兩造買賣契約第六條
    第二項約定：「有關買賣時，發生之土地增值稅歸乙方（即被告）負擔」，則兩
    造已無約定由原告代繳土地增值稅之情形；買賣契約書「交款備忘錄」在第三期
    繳納稅款部分固註明「以現金支付雙方繳納稅款」，惟原告亦不否認確實以支票
    或匯款方式將各期買賣價金交付予被告甲○○，則各該期買賣價款即已成被告甲
    ○○所有，被告甲○○再於自己帳戶中提領金錢，持之繳納伊與另被告乙○○○
    應納之稅款，自非可認係原告代繳。從而，原告請求被告甲○○應就坐落台北市
    士林區○○段○○段第四一六地號面積二四．八七平方公尺、第四一七地號面積
    一二九．二九平方公尺、第四二一地號面積二四三．九三平方公尺、四二二地號
    面積八○．一四平方公尺、四二三地號面積五六三．二三平方公尺等五筆土地，
    被告乙○○○應就同上小段四一九地號面積二八六．七○平方公尺一筆土地協同
    原告向台北市稅捐稽徵處士林分處撤銷土地現值申報及申請退還土地增值稅返還
    原告，被告甲○○依訴之聲明第一項應為之給付，在原告受領退還土地增值稅之
    範圍內免其給付責任，則屬無稽，應予駁回。
八、按表意人與相對人通謀而為虛偽意思表示者，其意思表示無效。但不得以其無效
    對抗善意第三人。又無效法律行為之當事人，於行為當時知其無效，或可得而知
    者，應負回復原狀或損害賠償之責任。民法第八十七條第一項、第一百十三條著
    有明文。本件被告甲○○於兩造買賣契約訂立後，為節省賦稅，將其中四一九地
    號土地、０００六建號建物先行以夫妻贈與為原因，移轉為被告乙○○○所有，
    被告二人實無實際贈與房地之意思之情，有買賣契約第十四條「其他特別約定」
    之記載可稽，亦為被告所是認，則「夫妻贈與」之原因，為被告二人相互明知為
    非真意之意思表示，依前開法條規定，自屬自始、當然、確定無效；又債務人怠
    於行使其權利時，債權人因保全債權，得以自己之名義，行使其權利。民法第二
    百四十二條前段著有明文，原告對被告甲○○既因解除契約而有回復原狀之請求
    權，而被告甲○○又怠於請求被告乙○○○塗銷以夫妻贈與為原因之所有權移轉
    登記，則原告依民法第二百四十二條規定，代位請求被告乙○○○將坐落台北市
    土林區○○段○○段第四一九地號土地面積二八六．七○平方公尺所有權全部及
    門牌號碼為台北市○○區○○路三五三巷廿七號貳層樓住家用加強磚造建物第一
    層面積一七三．九一平方公尺，第二層面積一四七．五五平方公尺及附屬建物陽
    台面積一八．八三平方公尺，平台面積一八．八三平方公尺（建號士林區○○段
    ○○段二○○○六）所有權全部於九十年二月七日以夫妻贈與為原因所為之所有
    權移轉登記予以塗銷回復為被告甲○○所有，亦有理由。
九、從而，原告起訴請求(1)被告甲○○應告給付原告二千一百萬元，暨其中六百萬元
    自九十年一月十日起、九百萬元自九十年二月九日起、六百萬元自九十年三月八
    日起，均至清償日止按年息百分之五計算之利息。(2)被告乙○○○應將坐落台北
    市○○區○○段二小段第四一九地號土地面積二八六．七○平方公尺所有權全部
    及門牌號碼為台北市○○區○○路三五三巷廿七號貳層樓住家用加強磚造建物第
    一層面積一七三．九一平方公尺，第二層面積一四七．五五平方公尺及附屬建物
    陽台面積一八．八三平方公尺，平台面積一八．八三平方公尺（建號士林區○○
    段○○段二○○○六）所有權全部於九十年二月七日以夫妻贈與為原因所為之所
    有權移轉登記予以塗銷回復為被告甲○○所有，為有理由，應予准許。其另請求
    被告甲○○、乙○○○應就系爭買賣標的土地所納土地增值稅退稅部分協同辦理
    退還原告事宜，則無理由，應予駁回。
十、兩造就原告請求被告甲○○部分給付二千一百萬元，及其中六百萬元自九十年一
    月十日起、九百萬元自九十年二月九日起、六百萬元自九十年三月八日起，均至
    清償日止按年息百分之五計算之利息部分，陳明願供擔保，聲請宣告假執行及免
    為假執行，核無不合，爰分別酌定相當擔保金額予以准許。
十一、本件事證已臻明確，兩造其餘主張舉證及攻擊防禦方法，於判決結果不生影響
      ，無庸一一論述，附此敘明。
十二、據上論結，原告之訴為有理由，依民事訴訟法第七十九條但書、第八十五條第
      一項但書、第三百九十條第二項、第三百九十二條，判決如主文。
中　　　華　　　民　　　國　　九十一　　年　　　一　　　月　　　十六　　日
                                    臺灣士林地方法院民事第三庭
~B法　　　官　王怡雯
右為正本係照原本作成。
如對本判決上訴須於判決送達後廿日內向本院提出上訴狀。
中　　　華　　　民　　　國　　九十一　　年　　　一　　　月　　二十三　　日
~B法院書記官　丁梅芬
